臺灣高雄地方法院民事判決　　　　　　　 94年度簡上字第3號
上訴人即附　丙○○
帶被上訴人
　　　　　　豐田房屋仲介股份有限公司
上　一　人　乙○○
法定代理人　　　　　　　2號
上　一　人　甲○○
訴訟代理人
被上訴人即　張國棟
附帶上訴人
上列當事人間請求清償債務事件，上訴人對於中華民國93年11月
30日本院高雄簡易庭第一審簡易判決（93年度雄簡字第4010號）
提起上訴，被上訴人提起附帶上訴，經本院於民國94年6 月21日
言詞辯論終結，判決如下：
    主  文
原判決關於命上訴人連帶給付新臺幣貳拾萬陸仟柒佰壹拾玖元部
分及該部分假執行之宣告，暨訴訟費用之裁判均廢棄。
上開廢棄部分，被上訴人在第一審簡易之訴駁回。
附帶上訴駁回。
第一、二審訴訟費用由被上訴人負擔。
第二審訴訟費用關於附帶上訴部分由附帶上訴人負擔。
    事  實  及  理  由
一、按「『債權人以各連帶債務人為共同被告提起給付之訴，以
    被告一人提出非基於其個人關係之抗辯，而經法院認為有理
    由者為限，始得適用（修正前）民事訴訟法第56條第1 項之
    規定』 (本院41年台抗字第10號判例參照)。 是連帶債務人
    中之一人提出上訴，亦須非基於個人關係之抗辯，且經法院
    認為有理由者，始有修正前民事訴訟法第56條第1 項第1 款
    之適用，其上訴效力始及於其他連帶債務人 (共同訴訟人)
    」、「本件上訴人唐○畫廊有限公司（下稱唐○公司）經原
    審判決與共同訴訟人鄭○智遷讓返還房屋及連帶負賠償責任
    ，唐○公司提出非基於其個人關係之抗辯為有理由，其訴訟
    標的對於鄭○智即屬必須合一確定，依民事訴訟法第56條第
    1 項第1 款規定，唐○公司之上訴效力及於未提起上訴之共
    同訴訟人鄭○智，爰將之併列為上訴人」，最高法院93年度
    臺上字第62號、90年度臺上字第656 號分別著有判決意旨可
    資參照。本件上訴人丙○○經原審判決應與該訴之共同訴訟
    人豐田房屋仲介股份有限公司（下稱豐田公司）負連帶給付
    多餘仲介費用之責任，上訴人丙○○於上訴時乃以其與原共
    同被告豐田公司間並無僱傭關係存在及其收受款項並非不當
    利得為由提起本件上訴，而其上開抗辯並非基於其個人之關
    係所為且為有理由（如下述），則依上開說明，其個人之上
    訴效力自及於原未提起本件上訴之共同訴訟人豐田公司，本
    院爰將之併列為上訴人，合先敘明。
二、本件被上訴人即附帶上訴人起訴主張：伊前於民國91年10月
    28日與上訴人即附帶被上訴人豐田公司簽訂「專任委託標購
    房地契約書」（下稱系爭契約），並由上訴人豐田公司之職
    員即上訴人丙○○負責承辦，雙方約定以總價款新臺幣（下
    同）2,020,000 元由上訴人豐田公司代伊向法院標購門牌號
    碼高雄市鼓山區○○○ 路947 之1 號3 樓房屋（下稱系爭房
    屋），而伊於系爭房屋標購成功後即應再支付服務費50,000
    元予上訴人豐田公司，後上訴人丙○○於同年10月31日乃向
    伊收取400,000 元，並出具收據註明該款項用途係包括契稅
    100,000 元、代書費10,000元、工程受益費25,000元、服務
    費50,000元、其餘規費及協調搬遷費用等項目，惟伊於得標
    之嗣後乃查知其實際支付之契稅及地政規費金額僅分別為52
    ,176元、1,105 元，工程受益費則未開徵，而上訴人丙○○
    亦從未進行任何協調搬遷事宜，伊於此二部分款項自無須給
    付，是上訴人豐田公司所得請求之費用自應僅為113,281 元
    而已超收286,719 元，經伊屢次催討後，上訴人丙○○始退
    款20,000元而尚欠266,719 元未還，又上開款項係伊動用優
    惠存款所支付，被告自應按週年利率18% 加計利息返還，為
    此爰依不當得利之法律關係請求被告應連帶給付350,735 元
    。
三、上訴人即附帶被上訴人丙○○則以：本件標購契約係由伊個
    人向被上訴人張國棟所招攬，僅因伊原任職於上訴人豐田公
    司而沿用該公司原有之契約書，故本件實與上訴人豐田公司
    無關，又系爭標購契約係屬統包性質，伊所收取之400,000
    元係包括服務酬金、代付款項及交屋前各項協調或搬遷費用
    ，而被上訴人於付款時亦均無異議而為交付，後因被上訴人
    認上開金額過高而屢要求伊返還，雙方乃另協議由伊退還10
    0,000 元，而伊亦已給付其中之20,000元，故被上訴人本件
    之請求並無理由，爰請求判決駁回被上訴人之訴。
四、上訴人即附帶被上訴人豐田公司於原審並未提出任何答辯及
    聲明，於本院審理中則以系爭標購案原為伊與被上訴人簽約
    而由上訴人丙○○負責處理，惟該約於存續期間因未得標而
    告失效，嗣上訴人丙○○於離職後乃再與被上訴人自行續約
    為之，故其嗣後所為即與伊無關，被上訴人對伊請求返還不
    當得利自為無據等語為辯。
五、原審判決上訴人應連帶給付206,719 元，並駁回被上訴人其
    餘之訴（即144,016 元部分），上訴人於本院上訴聲明則求
    為判決：(一)原判決不利之部分廢棄；(二)上開廢棄部分，被上
    訴人第一審之訴駁回；(三)附帶上訴人之附帶上訴駁回。而被
    上訴人即附帶上訴人對上訴人即附帶被上訴人之上訴部分則
    於本院追加依民法第188 條之規定請求上訴人豐田公司應對
    其受雇人即上訴人丙○○負連帶賠償責任，並聲明求為判決
    駁回上訴人之上訴，且附帶上訴求為判決：(一)原判決不利之
    部分廢棄；(二)上廢棄部分，被告應再連帶給付144,016 元。
六、兩造不爭執之事項：
  (一)、被上訴人於前開時日與上訴人丙○○商洽簽訂系爭契約，
      雙方並約定以總價款2,020,000元（不含服務費50,000元
      及過戶費用）由之負責代其標購系爭房屋，後上訴人丙○
      ○於91年10月31日乃向被上訴人收取400,000 元，並出具
      註明該款項用途係包括契稅100,000 元、代書費10,000元
      、工程受益費25,000元、服務費50,000元、其餘規費及協
      調搬遷費用等項目之收據予被上訴人，而雙方就此並未約
      定多退少補。
  (二)、上訴人丙○○於系爭房屋之買賣過程中所支出之契稅及地
      政規費金額分別為52,176元及1,105 元，而工程受益費則
      並未開徵，嗣上訴人丙○○業已退還被上訴人20,000元。
七、本院得心證之理由：
  (一)、系爭代標契約之當事人為何？
      被上訴人固主張其係與上訴人豐田公司簽約，而上訴人丙
      ○○則僅為係爭契約之承辦人員云云，惟查，上訴人丙○
      ○於91年10月20日即已自上訴人豐田公司處離職乙節，此
      有離職報告乙紙在卷可憑，而被上訴人前係與上訴人豐田
      公司簽訂專任委託標購房地契約書，當時雙方即約定以總
      價款2,190,000 元由上訴人豐田公司代為標購門牌號碼高
      雄市○○區○○路61號之房屋，嗣因該次拍賣並未得標，
      被上訴人乃再於同月28日與上訴人丙○○接洽，並另委託
      其以2,020,000 元之價款標購系爭房屋，並由雙方直接於
      被上訴人與上訴人豐田公司所簽之前開標購契約書直接塗
      改標的及金額之內容以充作系爭委託案之契約書使用，嗣
      於同月31日被上訴人即交付400,000 元予上訴人丙○○個
      人收受等情，此有業經塗改之契約書乙件附卷可稽，並為
      被上訴人所不爭執，而被上訴人自始至終亦僅持有一份標
      購契約書，亦為其所自承在卷，而被上訴人雖否認上訴人
      丙○○曾告知其係以個人名義與之簽約云云，惟被上訴人
      委託上訴人豐田公司代標而簽立之標購契約原即於代標失
      敗時已失效力，如其欲再委由該公司另標他物，以一般正
      成程序，其等即應另再簽立新約以為憑據，惟被上訴人變
      更委託標購系爭房屋之時既係任由上訴人丙○○於其個人
      所持之上訴人豐田公司簽立之原契約書上直接塗改而非另
      行簽約，此與一般正常作業程序已屬相違，且該約於修改
      後復未由上訴人豐田公司於塗改處蓋章確認，被上訴人交
      付款項予上訴人丙○○時亦非由上訴人豐田公司開立收據
      ，衡諸上訴人丙○○於塗改舊約時已自上訴人豐田公司離
      職，其自係為簡便始再於自行承作本案後利用原契約之方
      式為之，否則何有未立新約而以附註之方式在契約末加註
      「五、拍定之房屋如有債務未清，丙○○願負賠償責任」
      之語之理，更未由上訴人豐田公司擔負賠償責任而係由上
      訴人丙○○個人自行負責之者，而上訴人丙○○在斯時既
      已離職，其再與公司舊客戶續約，並以公司原約加註之方
      式處理，其亦應無甘冒偽造文書之責而再欺瞞被上訴人之
      必要，其於塗改原約之時，衡情應已告知此情，被上訴人
      於簽約時應已明知系爭委託代標契約係存在於其與上訴人
      丙○○個人之間而與上訴人豐田公司無涉，今上訴人丙○
      ○於簽訂系爭契約時既已離職，且其復係以個人名義與被
      上訴人簽約，而被上訴人於此亦應知悉，則系爭契約之當
      事人自為上訴人丙○○與被上訴人甚明，被上訴人主張上
      訴人豐田公司始為系爭契約之當事人而應負契約責任云云
      自屬無據。
  (二)、本件被上訴人是否得依侵權行為損害賠償請求權請求上訴
      人連帶賠償？
      按「侵權行為所發生之損害賠償請求權，以有故意或過失
      不法侵害他人權利為其成立要件，若其行為並無故意或過
      失，即無賠償之可言」，最高法院54年臺上字第1523號著
      有判例意旨可資參照。本件被上訴人固主張上訴人丙○○
      於執行職務時對之為侵權行為，僱用人之上訴人豐田公司
      對此應與之連帶負損害賠償責任云云，惟上訴人丙○○與
      被上訴人間係基於雙方意思表示之合致而訂立系爭標購房
      地契約，並由上訴人丙○○向被上訴人收取400,000 元用
      以繳付契稅、代書費、其他規費及充作服務費、協調搬遷
      費之用，則上訴人丙○○依據系爭契約請求被上訴人支付
      上開款項自無何不法之情事可言，且縱上訴人丙○○於此
      費用容有溢收，惟此亦係雙方就契約必要之點所為之協議
      ，而被上訴人復未就上訴人丙○○於契約簽訂後即行收取
      上開費用係預存有詐欺之意思之事實舉證以實其說，自不
      得以標取系爭房屋後有些費用未行花費即謂上訴人丙○○
      所為即係侵權行為者，而上訴人丙○○於承作被上訴人系
      爭標案時即已離職，上訴人豐田公司對其所為自已無監督
      責任而無庸負何僱傭人之責任，則被上訴人主張上訴人應
      依民法第188 條之規定負連帶賠償責任云云亦屬無據。
  (三)、本件上訴人是否受有不當利得而應返還費用予被上訴人？
      按「不當得利，須以無法律上原因而受利益，致他人受損
      害為成立要件。此觀民法第179 條規定即明。因給付而受
      利益者，倘該給付係依有效成立之債權契約而為之，其受
      利益即具有法律上之原因，尚不生不當得利問題」，最高
      法院77年度臺上字第165 號著有判決意旨可資參照。本件
      被上訴人固主張上訴人丙○○所收款項扣除實際支出之契
      稅、規費等費用及其事後所退還之20,000元後，尚溢收26
      6,719 元，此部分自屬不當利得而應予歸還云云，惟查，
      系爭契約附註欄中業已載明「2,020,000 元標價，不含過
      戶費用及服務費」等語，此有系爭契約在卷可稽，而上訴
      人丙○○於收據中就系爭400,000 元之款項用途乃表明係
      包括契稅、代書費、工程受益費、服務費及其餘規費、搬
      遷協調費用等各種與過戶有關之必要費用及報酬亦如上述
      ，另被上訴人於原審審理中就上訴人丙○○陳述系爭款項
      之搬遷協調費用係指所有費用被上訴人均不用再支出，通
      通辦到好直到交屋為止等語亦未予以爭執（見原審卷第62
      頁即93年10月13日言詞辯論筆錄），是其等就規費及協調
      搬遷費既未註明金額，亦未約定各項費用應核實報銷並多
      退少補，且被上訴人於付款時亦無任何異議而僅等待交屋
      ，足認上訴人丙○○所辯系爭契約是採統包（總價承攬）
      方式應與事實相符而堪採信。今上訴人丙○○既係依據其
      與被上訴人間有效成立之系爭契約而受領統包之費用400,
      000 元，則依上開說明，其受領此一款項自屬有法律上之
      原因而無不當得利之可言，且此亦不因其中有些費用事後
      並未支出或其等事後另行協議部分退費而有異，況被上訴
      人就其與上訴人丙○○間確已約明就各項代墊費用應核實
      請款並多退少補等節復未能舉證以實其說，則其依不當得
      利之規定請求上訴人丙○○應退還該筆款項，自無理由。
  綜上所述，上訴人丙○○於簽訂系爭契約時業已自上訴人豐田
  公司處離職，且系爭契約係其以個人名義與被上訴人簽訂而與
  上訴人豐田公司無涉，又系爭契約係由上訴人丙○○以總價40
  0,000 元之方式予以統包承攬，則其受領該筆款項自係基於系
  爭契約之關係而屬有法律上之原因，且其受領該筆款項亦無任
  何故意或過失之不法侵權情事，從而，被上訴人依侵權行為及
  不當得利之法律關係訴請上訴人應連帶給付350,735 元自屬無
  據而應予駁回，原審認上訴人應連帶給付被上訴人206,719 元
  部分依法自有未洽，上訴人之上訴意旨指摘原判決之該部分不
  當，求予廢棄改判為有理由，自應由本院予以廢棄改判如主文
  第2 項所示，而原審就駁回上開範圍外之請求，依其理由雖屬
  不當，而依其他理由仍應認為正當，自應予以維持，附帶上訴
  意旨指摘原判決之此部分不當，求予廢棄改判，為無理由，應
  予駁回。
八、本件為判決基礎之法律關係已臻明確，兩造其餘攻擊防禦方
    法核與判決結果不生影響，毋庸一一論列，併此敘明。
九、據上論結，本件上訴為有理由，附帶上訴為無理由，合依民
    事訴訟法第436 條之1 第3 項、第449 條第2 項、第450 條
    、第78條，判決如主文。
中　　華　　民　　國　　94　　年　　7 　　月　　19　　日
              民事第五庭審判長法　官　黃  宏  欽
                              法　官　郭  宜  芳
                              法　官　謝  雨  真
正本係照原本作成。
本判決不得上訴。
中　　華　　民　　國　　94　　年　　7 　　月　　19　　日
                              書記官　洪  育  祺
